【裁判字號】    89,簡上,442
【裁判日期】    900713
【裁判案由】    交還土地
【裁判全文】
臺灣臺中地方法院民事判決    八十九年度簡上字第四四二號
    上  訴  人  戊○○
    被上訴人    甲○○
                乙○○
                丁○○
                丙○○
右當事人間請求交還土地事件，上訴人對於中華民國八十九年八月三十日臺灣臺中地
方法院豐原簡易庭八十九年豐簡字第四三二號第一審判決提起上訴，本院判決如左：
    主      文
上訴駁回。
第二審訴訟費用由上訴人負擔。
    事      實
甲、上訴人方面：
一、聲明：原判決廢棄。被上訴人應共同將坐落台中縣神岡鄉○○○段后寮小段二五
    之二地號（下稱系爭土地）如附圖所示Ｂ部分約五十平方公尺（實際測量結果為
    五十二平方公尺）之土地交付與原告。
二、陳述：除與原判決記載相同者，茲引用之外，補稱：
（一）系爭第二五之二號土地之買受人，乃是被上訴人不願意與其洽談，才會委託訴
      外人陳曲安代為出名與被告四人簽約，訴外人陳曲安並表示於契約上簽名後，
      曾向在場之人表示並非其要購買該土地，實際上買受人及支付價金之人均是上
      訴人。本件縱使認上訴人並非系爭第二五之二號土地買賣契約當事人，則簽約
      當時已說明承買後該土地欲登記與何人，賣方即被上訴人亦不得異議，則訴外
      人陳曲安亦係未上訴人利益而訂立該利他契約，依契約書最後備註之記載，賣
      方即被上訴人之代理人甲○○亦簽名是認該契約實際買主為上訴人，被上訴人
      事後確實並將之移轉登記與上訴人，對此屬利他契約性質亦知情，則依民法第
      三人利益契約之規定，上訴人自得直接請求被上訴人等依約交付該土地。
（二）系爭土地上如附圖所示Ｂ部分目前作為巷道使用，當初承買時地籍圖有畫黃線
      說明現有巷道依柏油路面保存不得廢除，雖有看到該契約附圖，但承辦之代書
      則告知巷道位於被上訴土地自己土地內，與此買賣契約標的物無關，對方初始
      開價每坪新台幣（下同）二萬元，後又說以每坪一萬八千元，最後以一萬八千
      元成交，且契約亦有特別寫明土地不得作為私設巷道，目前使用該巷道之人為
      三戶，惟圍牆內亦有空地可供對外通行，強留系爭土地作為道路通行，亦違背
      誠信原則。
三、證據：除援用第一審所提證據外，並聲請至現場測量。
乙、被上訴人方面：
一、聲明：駁回上訴。
二、陳述：除與原判決記載相同者，茲引用之外，補稱：
（一）本件買賣契約買受人為陳曲安，並非上訴人，且買賣當時即說明每坪二萬元，
      如留下系爭土地原有道路則以每坪一萬八千元計算，後來並以每坪一萬八千元
      成交，雖有契約第二十一條第九項之約定，為了留下圖面巷道，才特別在契約
      之附圖上標示說明應予保留，當時上訴人亦曾看過現場而同意留路，現其請求
      交付之部分就是註明要保留之巷道部分，其等自毋庸交還。
（二）契約最後之備註雖有被上訴人甲○○之簽名，惟其並不識字，當時上訴人亦未
      加說明，此又係給付尾款時所寫，因認為錢已付清而與其等無關，才會如此處
      理。
三、證據：除援用第一審所提證據外，並聲請訊問證人陳益成、謝阿合。
    理      由
一、本件上訴人起訴主張於八十八年七月五日以訴外人陳曲安之名義，向被上訴人購
    買系爭第二五之二號土地，雙方約定價金以每坪一萬八千元計算，總價計為六百
    八十九萬三千四百六十元，買賣契約雖由訴外人陳曲安具名定約，實際買受人則
    為其本人，其依約付清價款後，被上訴人雖已將系爭第二五之二號土地所有權移
    轉登記與上訴人，惟實際交付之土地卻短少如附圖Ｂ部分所示五十二平方公尺，
    且此屬買賣標的之一部分，爰依買賣契約之約定，訴請被上訴交付如附圖Ｂ部分
    所示土地；又縱使認該買賣契約之買受人為訴外人陳曲安，惟買受人陳曲安亦已
    指定被上訴人將該第二五之二號土地移轉交付與上訴人，該買賣契約屬利他契約
    ，上訴人基於利益第三人地位，亦得直接請求被上訴人交付如附圖所示Ｂ部分土
    地等語。被上訴人則以就系爭第二五之二號土地所訂立買賣契約之買受人為訴外
    人陳曲安，上訴人僅係介紹人，其等對訴外人陳曲安事後轉手給上訴人不知情，
    且訂約前上訴人亦有至現場查看，當時如附圖所示Ｂ部分土地即作為巷道一部分
    而使用中，被上訴人並曾提及若不保留該巷道，價金即以每坪二萬元計算，仍保
    留則以每坪一萬八千元計算，係上訴人、訴外人陳曲安同意保留該既成道路始以
    每坪一萬八千元成交，並於契約所附之地籍圖上詳細標明此巷道部分應予保留，
    自毋庸交付與上訴人等語置辯。
二、本件上訴人主張被上訴人以其等所有之系爭第二五之二號土地作為買賣標的物，
    並以被上訴人王錦樹為其餘所有權人之代理人，買方名義人則為訴外人陳曲安，
    上訴人則擔任介紹人而簽訂買賣契約，及約定價金以每坪一萬八千元計算，總價
    計為六百八十九萬三千四百六十元，該買賣價金業經付清，被上訴人且已將系爭
    第二五之二號土地所有權移轉登記與上訴人之事實，業據其提出買賣契約書影本
    一份為證，並為被上訴人所不爭執，自堪信屬實。其次，上訴人雖主張該買賣契
    約實際買受人為其本人，僅係借用訴外人陳曲安名義，此被上訴人亦知情，已為
    被上訴人所否認，而觀該不動產買賣契約書之記載，該契約書首先即載明「同立
    不動產買契約書人買方：陳曲安（以下稱甲方），賣方：代理人甲○○（以下簡
    稱乙方），茲因乙方願將自己所有後列不動產出賣於甲方，甲方同意承買事宜，
    雙方同意訂立本契約條件列明如左以資行信守：．．．」，於契約書末段關於買
    賣雙方之簽名捺指印部分，仍以買方即訴外人陳曲安，賣方代理人即被上訴人甲
    ○○，並由訴外人謝阿合、上訴人戊○○於介紹人欄簽名，有該契約書影本一份
    附卷可稽，以契約形式觀之，該買賣契約之買受人均明確記載為訴外人陳曲安；
    而證人即承辦本件買賣契約之代書陳益成及陳曲安於原審均證稱：當時上訴人欲
    買入該第二五之二號土地，怕被上訴人不賣，才請訴外人陳曲安與被上訴人接洽
    ，當時約定承買後登記與何人賣方不得有異議，契約備註欄手寫部分原係空白，
    先以打字打好，待尾款付清後即八十八年八月二十五日方才填寫備註欄及蓋章，
    備註二手寫分係八十八年七月五日後在八月二十五日前由甲○○代表蓋章，本件
    契約當事人係陳曲安，介紹人係原告戊○○，陳曲安並稱其簽約後有向在場之人
    表示不是其要購買的，說完便離開，實際上係上訴人要買的，價金也是上訴人支
    付等語，上訴人亦自承以訴外人陳曲安名義係當初被上訴人不欲出賣與其本人等
    情，則依其所稱被上訴人在明知其為買受人、並非訴外人陳曲安之情形下將不願
    出賣，明顯即與其另稱被上訴人係知道其本人方為買受人而訂立該買賣契約一節
    相矛盾；且參諸簽約時上訴人均係向被上訴人明確表示以訴外人陳曲安為買受人
    ，至於上訴人與訴外人陳曲安間簽約後另有如何之約定，自與被上訴人無涉，並
    不足認被上訴人當時真意係以上訴人為買賣契約買受人而與之訂立契約，上訴人
    主張其為買賣契約當事人，顯非可採。又原告另主張上開契約書末尾備註有載明
    ：「本案業由買賣雙方于八十八年八月二十五日因付清尾款後由買方取回權狀並
    結案，其中買方係由戊○○簽名蓋章，而手寫之備註二亦載明「本買賣契約書之
    實際買主為戊○○（即上訴人），其買賣價金由戊○○全部支付」，並由甲○○
    簽名，足見上訴人確為契約當事人云云，然其亦自承此均係訂約後方才加註，自
    仍無解於訂約當時係以訴外人陳曲安為契約當事人之事實，且該段記載之真意為
    何，業據在該處簽章之被上訴人甲○○並陳稱當時尾款已付清，而買受人陳曲安
    亦表示應將系爭土地移轉登記與上訴人，認為該記載係上訴人與訴外人陳曲安間
    之問題，應與其等無涉等語，自亦難據之認被上訴人有何與上訴人直接締約之意
    思。因之，上訴人既非本件買賣契約之買受人，自不得基於此地位請求被上訴人
    依約履行。
三、再按，以契約訂定向第三人為給付者，要約人得請求債務人向第三人為給付，其
    第三人對於債務人，亦有直接請求給付之權；又此之債務人得以由契約所生之一
    切抗辯，對抗受益之第三人，民法第二百六十九條第一項、第二百七十條分別定
    有明文。上訴人其次主張，該買賣契約約定係以被上訴人應向其為給付，其為受
    益之第三人之部分，觀諸該契約第十二條約定以登記名義人係由買受人即訴外人
    陳曲安指定，證人陳曲安亦證稱相關買賣事宜均由上訴人為之，被上訴人復不否
    認上訴人即為買受人陳曲安指定之登記名義人，其等並已直接將該第二五之二號
    土地移轉登記於上訴人，足見被上訴人與訴外人陳曲安簽約時即有該買賣標的物
    應移轉交付與契約當事人外之第三人即上訴人之約定，揆諸前揭說明，上訴人自
    得基於該買賣契約受益第三人之地位，請求被上訴人應向其履行買賣契約之給付
    義務。然而，依買賣契約被上訴人除將該第二五之二號土地之所有權移轉登記與
    買受人陳曲安所指定之上訴人外，就其上如附圖Ｂ部分所示土地並且須為交付一
    節，被上訴人已辯稱簽約當時係約定該部分仍保留作為巷道使用，其等依買賣契
    約內容自無交付之義務等語，而如附圖所示Ｂ部分土地目前確實位於系爭第二五
    號土地範圍內，目前並作為巷道使用等情，並經本院到場履勘測量，並製有勘驗
    筆錄及測量成果圖在卷足憑，證人即承辦代書陳益成亦到場結證稱：關於該買賣
    契約所附地籍圖，係上訴人、被上訴人均到現場看過後才繪圖，繪圖文字說明中
    之「現有巷道依柏油路面保存不得廢除」之記載，即指現有道路要保留繼續供道
    路通行使用之意，道路範圍亦有大致指出，上訴人看完現場時雖曾提及不確定是
    否保留道路一事，但後來仍有簽約，簽約過程曾聽雙方說過留路與否價錢不同等
    語，證人即當時亦參與洽商之介紹人謝阿舍則證稱：洽談時被上訴人確有表示價
    金若按權狀面積以每坪一萬八千元計算，如依鑑界實地扣除道路則係每坪二萬元
    ，到現場時賣方表示路要保留，買方陳曲安則無意見等語，就該買賣契約訂立前
    之洽商過程，被上訴人確有表明道路應予保留，若不保留則每坪價金較高等情二
    人之證述內容互核及與被上訴人所陳述者均一致，本件締約時約定價金且係以保
    留道路條件下之每坪一萬八千元方式計算；再參諸該買賣契約所附地籍圖更明確
    載有巷道不得廢除之內容，縱使契約第二十一條第九項有關於該土地不得作為私
    設巷道之約款，與前者對照此僅係定型化契約之制式內容，對巷道現狀又絲毫未
    具體詳細說明是否包括、如何處理等，對照前者係特約加註之手寫記載，自難以
    後者粗略之記載即謂前者內容非真實；是以，本件如附圖所示Ｂ部分土地既屬於
    該圖所示巷道一部分，上訴人亦不爭執，足見被上訴人與訴外人陳曲安應有如附
    圖所示Ｂ部分土地仍保留作為巷道使用之約定。上訴人雖另稱洽商及前往現場查
    看時，被上訴人均表示該巷道不在系爭第二五之二號土地內，代書亦告知無影響
    ，其才認為與買賣契約無涉云云，然姑不論如前述，其所稱與當時在場之證人證
    述不符，且此若非買賣標的物範圍，雙方自無列入討論並進而於契約所附地籍圖
    上特別標記之必要，其所稱顯悖於情理；又其再稱目前使用該巷道之人為三戶，
    其等圍牆內亦有空地可供對外通行，強留系爭土地作為道路通行，違背誠信原則
    云云，要屬上訴人與現實使用該道路之人間之問題，與被上訴人依買賣契約應負
    之給付義務並不相涉，亦難據之為有利上訴人之認定。綜上所述，依被上訴人與
    訴外人陳曲安所訂立之買賣契約，既已約明如附圖所示Ｂ部分土地係保留作為巷
    道使用，即難期被上訴人有將該部分土地現實交付與該契約受益第三人即上訴人
    單獨使用之可能，依約被上訴人自僅須將該第二五之二號土地所有權移轉登記與
    上訴人，並不負有同時交付該土地與上訴人之義務，被上訴人所辯，應有理由。
四、從而，上訴人主張基於買賣契約之法律關係及關於第三人利益契約之規定，請求
    被上訴人交付如附圖所示Ｂ部分土地，為無理由，不應准許。原審為上訴人敗訴
    之判決，並無不合。上訴意旨指摘原判決不當，求予廢棄改判，為無理由，應予
    駁回。
五、本件事證已臻明確，兩造其餘攻擊防禦方法及舉證，無庸一一論列，附此敘明
六、據上論結，本件上訴為無理由，依民事訴訟法第四百三十六條之一第三項、第四
    百四十九條第一項、第七十八條，判決如主文。
中      華      民      國    九十    年      七      月    十三      日
                              臺灣臺中地方法院民事第一庭
~B審判長法官  王重吉
~B      法官  林洲富
~B      法官  林麗真
右正本證明與原本無異
本件不得上訴。
中      華      民      國    九十      年      七      月    十三    日
~B法院書記官


司法院資訊處製作；財團法人民間司法改革基金會備份。
